【裁判字號】    99,事聲,83
【裁判日期】    991022
【裁判案由】    聲明異議（消債）
【裁判全文】
臺灣嘉義地方法院民事裁定              99年度事聲字第83號
異  議  人  台北富邦商業銀行股份有限公司
法定代理人  己○○
異  議  人  甲○（台灣）商業銀行股份有限公司
法定代理人  李鐘培
異  議  人  臺灣新光商業銀行股份有限公司
法定代理人  乙○○
訴訟代理人  戊○○
異  議  人  萬泰商業銀行股份有限公司
法定代理人  丁○○
相  對  人  丙○○
上列當事人間因消費者債務清理事件，異議人對本院司法事務官
民國99年9月9日98年度司執消債更字第17號裁定聲明異議，本院
裁定如下：
    主  文
異議駁回。
    理  由
一、按關於更生或清算之程序，除本條例別有規定外，準用民事
    訴訟法之規定，消費者債務清理條例（下稱本條例）第15條
    定有明文。次按司法事務官處理事件所為之處分，與法院所
    為者有同一之效力。當事人對於司法事務官處理事件所為之
    終局處分，得於處分送達後10日之不變期間內，以書狀向司
    法事務官提出異議。司法事務官認前項異議有理由時，應另
    為適當之處分；認異議為無理由者，應送請法院裁定之。法
    院認第一項之異議為有理由時，應為適當之裁定；認異議為
    無理由者，應以裁定駁回之。民事訴訟法第240條之3、第24
    0之4條亦分別定有明文。本件異議人係對於本院民事執行處
    司法事務官所為裁定聲明異議，經司法事務官認其異議無理
    由而送請本院為裁定，核與上開條文規定相符，先予敘明。
二、本件異議意旨略以：(1)相對人無房貸或房租費用，負債總額
    卻達新台幣（以下同）500 餘萬，似尚有其他房屋土地財產
    （萬泰）；(2)相對人債務達500 餘萬，有變相累積家庭資產
    而債留一人之嫌（萬泰）；(3)相對人適為壯年應延長還款期
    限，以顯處理債務決心（萬泰、匯豐、富邦、新光）；(4)按
    本條例第64條第3 項之規定「法院為第一項認可裁定前，應
    將更生方案之內容及債務人之財產及收入狀況報告書通知債
    權人，並使債權人有陳述意見之機會。」，本件債權人未曾
    接獲任何通知陳述意見之文書，該更生方案之裁定顯悖程序
    正義有重大瑕疵（匯豐）等語。
三、按債務人有薪資、執行業務所得或其他固定收入，法院認更
    生方案之條件公允者，得不經債權人會議可決，逕依債務人
    之聲請或依職權以裁定認可更生方案，本條例第64條第1項
    定有明文。次按本條例之制定，乃為使負債務之消費者得依
    本條例所定程序清理其債務，保障債權人之公平受償，以謀
    求消費者經濟生活之更生，故除有本條例第63條第1項、第
    64條第2項所定之情形外，法院得斟酌裁量認可更生方案。
四、經查：
    (一)本條例第64條第3項條文之設，乃為保障債權人之程序
      權及實體權，並使法院正確判斷有無逕行認可更生方案之
      必要，而藉以賦予債權人獲得一定資訊及陳述意見之機會
      ；惟債權人  之陳述，僅供法院判斷是否逕行裁定認可方
      案之參考，並無拘束法院之效力（該條文立法理由及辦理
      消費者債務清償事件應行注意事項第27點參照），故縱使
      法院未踐行第64條第3項之程序，對法院裁定認可更生方
      案之效力亦不生影響。
    (二)又，債權人僅泛稱債權人無房貸或房租支出及有債務達50
      0 餘萬，即屬另有不動產與變相累積家庭資產而債留一人
      ，卻未具體提出任何證據，並揭示其經驗法則及證據法則
      ，核為債權人片面臆測之詞，與未具異議理由無異。
    (三)再者，債權人雖主張債務人年約52歲，應可將還款期限由
      6 年延長云云。惟按消費者債務清理條例第53條第2 項第
      3 款規定：「更生方案應記載最終清償期，自認可更生方
      案裁定確定之翌日起不得逾6 年。但有特別情事者，得延
      長為8 年。」，同條例施行細則第27條規定：「債務人提
      出之更生方案最終清償期逾6 年者，應表明無法於6 年內
      清償之特別情事。」而所謂特別情事，係指為兼顧債務人
      之清償能力，避免更生方案訂定之最終清償期過短，致債
      務人每月應給付之金額過高而無力履行，始規定有延長之
      必要而言（參見該條款之立法理由）。足見更生方案之最
      終清償期，應以自認可更生方案裁定確定之翌日起不得逾
      6 年為原則，例外於有特別情事者，始可延長為8 年。而
      該款所指「有特別情事者，得延長為8 年」，並非謂可任
      意增加2 年給付額，更非法院得強制將更生方案之履行期
      限延長為8 年，亦不允許債權人與債務人可不附理由隨意
      延長法定6 年清償期限。況按行政院內政部所公布98年度
      台灣省低收入戶每人每月平均最低基本生活費為9,829 元
      ，債務人既主張每月必要費用為9,991 元，僅較前揭最基
      本生存權保障標準之9,829 元多出162 元，足見債務人已
      盡力撙節每月支出而盡其清償能事，徵有還款之誠。又慮
      及債務人於履行期間屆滿時已近60歲，其體力應已減退病
      痛亦多實可預期，而難與一般青壯年相比，雖勞動基準法
      於民國97年將強制退休年齡，修法延長為65歲，惟觀其立
      法理由係為加強中高齡人力資源運用，以降低「少子化」
      對勞動力減少之衝擊，要非強迫所有人均須工作至65歲始
      可退休，故債權人請求延長還款期限為8 年，顯屬過苛而
      無期待可能性，是難認原裁定認可之更生方案有何不公允
      之情事。
    (四)按消費者債務清理條例之立法目的，本即在於使陷於經濟
      上困境之消費者，得藉更生程序清理債務，以妥適調整其
      與債權人之權利義務關係，保障債權人之公平受償，並謀
      求消費者經濟生活之更生機會，而非單以債務人清償成數
      或得以減免負債之多寡，作為認定更生方案是否公允之唯
      一標準，本件查無本條例第63條第1 項或同條例64條第2
      項所定不應或不得認可更生方案之消極事由存在。從而，
      本院司法事務官審酌前情，認債務人所提更生方案確屬公
      允、適當、可行，而逕依本條例第64條第1 項裁定予以認
      可債務人所提更生方案，並依本條例第62條第2 項酌定其
      生活限制，經核並無不合，異議人執前詞指摘原裁定不當
      ，求予廢棄，為無理由，應予駁回。
五、依民事訴訟法第240條之4第3項、第95條、第78條，裁定如
    主文。
中    華    民    國    99    年    10    月    22    日
              民事第二庭    法  官  陳思睿
上為正本係照原本作成。
如不服本裁定，應於裁定送達後10日內，以書狀向本院提出抗告
，並繳納抗告費新臺幣1,000元。
中    華    民    國    99    年    10    月    22    日
                            書記官  張富

司法院資訊處製作；財團法人民間司法改革基金會備份。
